臺灣嘉義地方法院民事判決
109年度訴字第503號
原      告  劉璿綾  
法定代理人  劉春政  
原      告  賴淑媛  

兼上一人
訴訟代理人  張省    
原      告  徐彩雲  

            黃振華  
兼上二人
訴訟代理人  蔡興宜  
上  一  人
訴訟代理人  汪玉蓮律師
複代理人    汪銀夏  
原      告  陳財福  
被      告  賴金榜  
上列當事人間請求確認通行權存在事件，本院於民國110年2月18
日言詞辯論終結，判決如下：     
    主  文
確認原告張省所有坐落嘉義縣○○鄉○○段○○○段000地號土地、原告
蔡興宜所有同小段214地號土地、原告徐彩雲所有同小段215地號
土地、原告劉璿綾所有同小段216地號土地、原告賴淑媛所有同
小段218地號土地、原告黃振華所有同小段219地號土地、原告陳
財福所有同小段220地號土地，對被告所有同小段222之2地號土
地全部，面積320平方公尺（即如附圖所示編號(A)、(B)、(C)、
(D)部分）有通行權存在。
被告應將坐落嘉義縣○○鄉○○段○○○段000○0地號土地上之障礙物（
鐵條及黑網）移除及如附圖所示編號(C)部分面積16平方公尺之
鴿舍（含水泥柱）拆除，並容忍原告在第1項有通行權之土地範
圍內鋪設柏油以供通行，且不得有任何禁止或妨害原告通行之行
為。
訴訟費用由被告負擔。
    事實及理由
壹、程序方面
一、按確認法律關係之訴，非原告有即受確認判決之法律上利益
    者，不得提起，民事訴訟法第247條第1項前段定有明文。所
    謂即受確認判決之法律上利益，係指法律關係存在與否不明
    確，原告主觀上認其在法律上之地位有不安之狀態存在，且
    此種不安之狀態，能以確認判決將之除去者而言（最高法院
    52年台上字第1240號判例意旨參照）。本件原告主張原告張
    省所有坐落嘉義縣○○鄉○○段○○○段000地號土地（下稱213地
    號土地）、原告蔡興宜所有同小段214地號土地（下稱214地
    號土地）、原告徐彩雲所有同小段215地號土地（下稱215地
    號土地）、原告劉璿綾所有同小段216地號土地（下稱216地
    號土地）、原告賴淑媛所有同小段218地號土地（下稱218地
    號土地）、原告黃振華所有同小段219地號土地（下稱219地
    號土地）、原告陳財福所有同小段220地號土地（下稱220地
    號土地）（下合稱系爭7筆土地）與被告所有同小段222之2
    地號土地（下稱系爭222之2地號土地），原自同一筆土地分
    割而出，系爭7筆土地於分割後為周圍土地所包圍而成為袋
    地，系爭222之2地號土地為系爭7筆土地之對外聯絡道路，
    系爭7筆土地自有通行系爭222之2地號土地之必要，是本件
    原告均有袋地通行權，然為被告所否認，則本件是否有袋地
    通行權存在，於兩造間即屬不明確，而原告私法上之地位有
    受侵害之危險，且此項不明確得以確認判決予以排除。是原
    告提起本件確認通行權存在之訴，應認有即受確認判決之法
    律上利益，應予准許。
二、次按不變更訴訟標的，而補充或更正事實上或法律上之陳述
    者，非為訴之變更或追加。民事訴訟法第256條定有明文。
    查原告於本件訴訟進行中，就對於系爭222之2地號土地之通
    行範圍及請求拆除其上之地上物所為之更正，核屬補充或更
    正事實上之陳述者，非為訴之變更或追加，應予准許。
貳、實體方面
一、原告主張：
  ㈠系爭7筆土地與同小段222地號土地，均係於民國69年間自重
    劃前之南靖段162地號土地分割而出（尚有其他地號土地，
    如附表所示），原屬同一筆土地，且系爭7筆土地為周圍土
    地所包圍，與公路無適宜之聯絡，為不能通常使用之袋地。
    當初分割時有就同小段222地號土地中某長條形土地（於90
    年12月27日自同小段222地號土地分割而出，即系爭222之2
    地號土地）約定供作包含系爭7筆土地在內之毗鄰土地通行
    最近公路之用。又訴外人即被告父親賴錦輝與訴外人何明府
    就重劃前南靖段162地號土地之某部分成立買賣（合建）契
    約，買賣契約書上載明「路面十二尺共用」等字，可認該路
    面係指系爭222之2地號土地，且路面為12尺寬（接近4公尺
    ）。再者，本院就系爭222之2地號土地為強制執行（本院10
    7年度司執字第1363號）時，拍賣公告有記載系爭222之2地
    號土地為道路用地、供通行使用，且未記載設有鴿舍，可見
    拍賣當時系爭222之2地號土地上並無鴿舍。是原告就系爭7
    筆土地得以通行系爭222之2地號土地，以聯絡最近公路，且
    非以前揭買賣契約書為通行之依據。
  ㈡多年來，原告通行系爭222之2地號土地均相安無事，然被告
    於107年間拍賣取得系爭222之2地號土地後，在該土地上設
    置障礙物，另在如嘉義縣水上地政事務所109年9月28日土地
    複丈成果圖（下稱附圖）所示編號(B)、(C)、(D)部分刨除
    部分柏油路面，更在編號(C)部分興建鴿舍等情，造成原告
    通行之困難，爰依民法第789條之規定，請求如訴之聲明所
    示。
  ㈢並聲明：
　  ⒈確認原告張省所有213地號土地、原告蔡興宜所有214地號
      土地、原告徐彩雲所有215地號土地、原告劉璿綾所有216
      地號土地、原告賴淑媛所有218地號土地、原告黃振華所
      有219地號土地、原告陳財福所有220地號土地，對被告所
      有系爭222之2地號土地全部，面積320平方公尺（即如附
      圖所示編號(A)、(B)、(C)、(D)部分）有通行權存在。
    ⒉被告應將系爭222之2地號土地上之障礙物（鐵條及黑網）
      移除及如附圖所示編號(C)部分面積16平方公尺之鴿舍（
      含水泥柱）拆除，並容忍原告在前項有通行權之土地範圍
      內鋪設柏油以供通行，且不得有任何禁止或妨害原告通行
      之行為。
    ⒊訴訟費用由被告負擔。　　　
二、被告答辯略以：
  ㈠系爭222之2地號土地原係訴外人即被告母親賴黃春照所有，
    於107年7月間，被告經法院拍賣程序合法取得所有權。依原
    告提出之重劃前南靖段162地號土地登記資料，均未有登記
    被告父親賴錦輝名字之情形，是原告所提出之買賣契約書，
    顯屬賴錦輝對重劃前南靖段162地號土地無權處分之契約，
    被告拒絕承認，不受該契約約束，原告主張共用路面12尺寬
    供通行之用，顯屬無據。
  ㈡退步言之，若該買賣契約書對被告生效（假設句，被告否認
    ），惟買受人為何明府，並非原告，原告自無主張該買賣契
    約書之餘地；該買賣契約書係於重劃前南靖段162地號土地
    分割前之68年9月7日所簽訂，買賣標的為重劃前南靖段162
    地號土地，故所謂路面12尺，究係指重劃前南靖段162地號
    土地分割後之何處，無從認定，難以作為原告主張通行路面
    12尺寬之依據。
  ㈢又依系爭222之2地號土地目前預留之路寬顯可供汽機車通行
    無礙，原告以現況通行系爭222之2地號土地連接最近公路並
    無困難，不須額外拆除如附圖所示編號(C)部分之鴿舍，原
    告請求拆除鴿舍之主張，即非損害最小之方式，不應准許。
  ㈣並聲明：
   ⒈原告之訴駁回。
   ⒉訴訟費用由原告負擔。
三、本院之判斷：
  ㈠213地號土地為原告張省所有、214地號土地為原告蔡興宜所
    有、215地號土地為原告徐彩雲所有、216地號土地為原告劉
    璿綾所有、218地號土地為原告賴淑媛所有、219地號土地為
    為原告黃振華所有、220地號土地為原告陳財福所有。系爭7
    筆土地與被告所有系爭222之2地號土地相毗鄰，均係自重劃
    前之南靖段162地號土地分割而出（尚有其他地號土地，如
    附表所示），原屬同一筆土地，且系爭7筆土地為周圍土地
    所包圍之事實，有系爭7筆土地、系爭222之2地號土地重劃
    前後土地登記謄本、地籍圖謄本附卷可稽，堪信為真實。
  ㈡系爭7筆土地係屬袋地，原告通行系爭222之2地號土地全部應
    屬損害最少之處所及方法：
    ⒈按土地因與公路無適宜之聯絡，致不能為通常使用時，除
      因土地所有人之任意行為所生者外，土地所有人得通行周
      圍地以至公路。前項情形，有通行權人應於通行必要之範
      圍內，擇其周圍地損害最少之處所及方法為之；有通行權
      人於必要時，得開設道路；因土地一部之讓與或分割，而
      與公路無適宜之聯絡，致不能為通常使用者，土地所有人
      因至公路，僅得通行受讓人或讓與人或他分割人之所有地
      。民法第787條第1、2項、788條第1項、789條第1項分別
      定有明文。又民法第787條所定之通行權，並不以土地絕
      對不通公路為限，即雖有道路可通至公路，但其聯絡並不
      適宜，致不能為「通常使用」之情形者，亦包括在內（最
      高法院84年度台上字第1479號判決意旨參照）。至於土地
      與公路之聯絡方式是否達到「通常使用」之程度，應斟酌
      該土地地目、現在使用情形，以及其面積、形狀暨附近環
      境等因素綜合判斷。
　　⒉系爭7筆土地上均有建物，且為周圍土地所包圍，系爭222
      之2地號土地面積320平方公尺，系爭222之2地號土地上有
      如附圖所示編號(A)部分面積199平方公尺之道路（部分土
      地上有鐵條，黑網）、(B)部分面積19平方公尺之空地、(
      C)部分面積16平方公尺之鴿舍、(D)部分面積86平方公尺
      之空地。系爭222之2地號土地西北側與公路相連，系爭7
      筆土地平常係經由系爭222之2地號土地連接公路對外通行
      等情，有照片、地籍圖謄本及空照圖為證，且經本院勘驗
      現場查明屬實，並經本院囑託嘉義縣水上地政事務所測製
      複丈成果圖（即本判決附圖）附卷可稽。雖系爭7筆土地
      現可經由系爭222之2地號部分土地與公路相連，然系爭22
      2之2地號土地部分道路遭刨除，部分土地上有鐵條、黑網
      、鴿舍，其中鴿舍面積16平方公尺，就鴿舍附近之現況道
      路面寬由西北往東南方向依比例計算僅約2公尺至1公尺遞
      減，且面臨原告建物，該路段又係無尾巷，如欲供一般車
      寬約在2公尺左右之車輛通行即顯過於狹窄，無轉圜之空
      間，實難認系爭222之2地號土地依目前預留之路寬，足以
      供系爭7筆土地所有人行駛車輛對外通行而達到「通常使
      用」之程度，依首開說明，仍應認系爭7筆土地屬於與公
      路無適宜聯絡之袋地。再者，依本院107年度司執字第136
      3號債務執行事件拍賣公告所示，系爭222之2地號土地於1
      07年間拍賣時部分為道路用地、供通行使用等情，有拍賣
      公告附卷可稽，並經本院調閱上開執行卷查明屬實，顯見
      原告主張系爭222之2地號土地多年來即供系爭7筆土地所
      有人對外通行使用，堪予採信。則原告通行系爭222之2地
      號土地全部係依從來之使用，並未新增被告之負擔，應屬
      損害最少之處所及方法，是被告抗辯：依系爭222之2地號
      土地目前預留之路寬顯可供汽機車通行無礙，原告以現況
      通行系爭222之2地號土地連接最近公路並無困難，不須額
      外拆除如附圖所示編號(C)部分之鴿舍，原告請求拆除鴿
      舍之主張，即非損害最小之方式云云，並無可採。準此，
      原告主張系爭7筆土地為不能通常使用之袋地，須通行系
      爭222之2地號土地方能為通常使用，即屬有據。
　㈢被告在系爭222之2地號土地上放置鐵條，黑網，並在如附圖
    所示編號(C)部分面積16平方公尺設置鴿舍（含水泥柱），
    為被告所是認，顯妨礙原告通行。
四、綜上所述，原告所有系爭7筆土地，屬袋地性質，須通過被
    告所有之系爭222之2地號土地，方可與公路聯絡。而系爭7
    筆土地與被告所有系爭222之2地號土地，原屬同一筆土地，
    因土地一部之分割，而與公路無適宜之聯絡，致不能為通常
    使用。從而，原告本於袋地通行權之法律關係，請求確認原
    告張省所有213地號土地、原告蔡興宜所有214地號土地、原
    告徐彩雲所有215地號土地、原告劉璿綾所有216地號土地、
    原告賴淑媛所有218地號土地、原告黃振華所有219地號土地
    、原告陳財福所有220地號土地，對被告所有系爭222之2地
    號土地全部，面積320平方公尺（即如附圖所示編號(A)、(B
    )、(C)、(D)部分）有通行權存在。被告應將系爭222之2地
    號土地上之障礙物（鐵條及黑網）移除及如附圖所示編號(C
    )部分面積16平方公尺之鴿舍（含水泥柱）拆除，並容忍原
    告在前項有通行權之土地範圍內鋪設柏油以供通行，且不得
    有任何禁止或妨害原告通行之行為，為有理由，應予准許。
五、本件事證已臻明確，兩造其餘攻擊防禦方法，經審酌結果均
    不影響本判決之結果，爰不一一論述，附此敘明。
六、訴訟費用負擔之依據：民事訴訟法第78條。
中　　華　　民　　國　　110 　年　　 3　　月　　 4　　日
                           民三庭法　官  黃茂宏   
以上正本係照原本作成。
如對本判決上訴須於判決送達後20日內向本院提出上訴狀。
如委任律師提起上訴者，應一併繳納上訴審裁判費。 
中　　華　　民　　國　　110 　年　　 3　　月　　 4　　日
                                 書記官　官佳慧
附表
編號 土地地號 重劃前地號 所有人 備註 1 嘉義縣○○鄉○○段○○○段000地號土地 南靖段162之2地號 （於86、87年間，222之1地號土地自222地號土地因徵收分割而出；於90年12月27日，222之2、222之3地號土地自222地號土地分割而出，並於107年7月間，由被告拍賣取得） 賴金榜 本院卷第77、296至298、414至416頁 2 嘉義縣○○鄉○○段○○○段000○0地號土地  嘉義縣 本院卷第77、256、352頁 3 嘉義縣○○鄉○○段○○○段000○0地號土地  賴金榜 本院卷第77、119至121、354至364頁 4 嘉義縣○○鄉○○段○○○段000○0地號土地  賴金榜  5 嘉義縣○○鄉○○段○○○段000地號土地 南靖段162之3地號 張省 本院卷第15至21、77頁 6 嘉義縣○○鄉○○段○○○段000地號土地 南靖段162之4地號 蔡興宜 本院卷第23至29、77頁 7 嘉義縣○○鄉○○段○○○段000地號土地 南靖段162之5地號 徐彩雲 本院卷第31至37、77頁 8 嘉義縣○○鄉○○段○○○段000地號土地 南靖段162之6地號 劉璿綾 本院卷第39至45、77頁 9 嘉義縣○○鄉○○段○○○段000地號土地 南靖段162之7地號 不詳 本院卷第77頁 10 嘉義縣○○鄉○○段○○○段000地號土地 南靖段162之8地號 賴淑媛 本院卷第47至53、77頁 11 嘉義縣○○鄉○○段○○○段000地號土地 南靖段162之9地號 黃振華 本院卷第55至61、77頁 12 嘉義縣○○鄉○○段○○○段000地號土地 南靖段162之10地號 陳財福 本院卷第63至69、77頁 13 嘉義縣○○鄉○○段○○○段000地號土地 南靖段162之11地號 不詳 本院卷第77、288至292頁